【裁判字號】    95,上訴,222
【裁判日期】    950424
【裁判案由】    公共危險
【裁判全文】
臺灣高等法院高雄分院刑事判決         95年度上訴字第222號
    上  訴  人
    即  被  告  甲○○○
                          寄：.
    指定辯護人  郭憲彰    律師
上列上訴人因公共危險案件，不服臺灣高雄地方法院94年度訴字
第1110號中華民國94年12月27日第一審判決（起訴案號：臺灣高
雄地方法院檢察署94年度偵字第4030號），提起上訴，本院判決
如下：
    主  文
上訴駁回。
    事  實
一、甲○○○與其夫乙○○平日感情不睦，素有嫌隙。嗣於民國
    93年11月30日晚上某時許，甲○○○自高雄縣美濃鎮返回高
    雄縣鳳山市○○街160 巷31號乙○○住處，因欲與乙○○談
    話而未受理睬，心生不滿，竟基於放火燒毀上開住宅之犯意
    ，於同日晚上8 時12分許，先後在上址1 樓擺放神像之客廳
    、3 樓乙○○之臥房及2 樓其臥房內，持其所有之打火機，
    接續點燃1 樓神桌附近之雜物、3 樓臥房地板上乙○○所有
    之衣物、書籍及2 樓臥房衣櫥內其所有之衣物，火勢隨即延
    燒，乙○○發現起火後，因火勢過大無法自行撲滅，故向11
    9 報案，由高雄縣消防局鳳山消防分隊於同日晚上8 時18分
    許到達上址滅火，直至同日晚上8 時45分許始將火勢完全撲
    滅。造成該住宅內1 樓之神桌燒碳化、2 樓衣櫥燒燬、3 樓
    內部裝潢及傢俱燒燬，且外牆上方業已燻黑，惟未喪失住宅
    之效用，而放火燒燬現供人使用之住宅未果。
二、案經高雄縣政府警察局鳳山分局報請臺灣高雄地方法院檢察
    署檢察官偵查起訴。
    理  由
甲、程序方面：
    按被告以外之人於審判外之陳述，雖不符前4 條（指刑事訴
    訟法第159 條之1 至第159 條之4 ）之規定，而經當事人於
    審判程序同意作為證據，法院審酌該言詞陳述或書面陳述作
    成時之情況，認為適當者，亦得為證據；又當事人、代理人
    或辯護人於法院調查證據時，知有刑事訴訟法第159 條第1
    項不得為證據之情形，而未於言詞辯論終結前聲明異議者，
    視為有前項之同意，刑事訴訟法第159 條之5 定有明文。本
    案被告甲○○○對於證人乙○○於警詢及偵查中所為之陳述
    ，於原審及本院行準備程序時，均明確表示：不爭執證據能
    力等語（原審卷第23頁、本院卷第25頁參照），而於本案言
    詞辯論終結前亦未曾就此聲明異議，且本院審酌上開證人於
    警詢中所為陳述作成時之狀況，認為適當，依刑事訴訟法第
    159 條之5 第2 項之規定，認為係傳聞法則之例外，應有證
    據能力，核先敘明。
乙、實體方面：
一、訊據上訴人即被告甲○○○固坦承於上開時間在其2 樓臥房
    內，以打火機點燃衣櫥內其所有衣物之事實，惟矢口否認有
    何放火燒燬現供人使用住宅之犯行，辯稱：我當天晚上8 點
    多自外面返家，先在1 樓點香祭拜神明，之後叫先生4 、5
    聲，先生都不搭理，我覺得很生氣，就到2 樓自己房間內燒
    自己的衣服，然後上去3 樓，在先生的房間內用打火機點燃
    香菸抽菸，之後下來1 樓時，鄰居跟我說3 樓已經起火，我
    就昏了過去，我不知道為何會發生火災；1 樓不是我放火的
    ，我判斷應該是神桌前香爐發爐自己燒起來的，而我在2 樓
    是燒自己的衣服，因為我有滿腹的怨氣，我並不是要燒房子
    或燒死人，至於3 樓則是我不小心抽香煙點燃的等語。
二、經查：
（一）上揭犯罪事實，業據證人乙○○於警詢、偵查及原審審理
      中證述明確（見警卷第11頁、偵卷第8 頁、原審卷第90頁
      至第95頁參照），並有高雄縣政府消防局火災原因調查報
      告書暨所附現場照片12張在卷可稽（警卷第6 頁至第18頁
      參照），應堪認定。
（二）被告雖以前揭情詞置辯；然證人乙○○於原審審理時結證
      稱：高雄縣鳳山市○○街160 巷31號之房子是我所有，我
      住在3 樓前面的房間，被告住在2 樓後面的房間，當天被
      告由美濃返家時，我在2 樓被告房間內與大女兒及孫子一
      起看電視，或許當時被告有問我話，但我在看電視沒有聽
      到，被告就拿打火機點燃報紙，從1 樓神像開始放火，再
      到3 樓我房間內放火，再到2 樓被告房間內放火，我看到
      被告放火時，有試圖要阻止被告，並與女兒嘗試要用衣服
      滅火，但火一下子就燒起來，我只好趕緊打119 報警，嗣
      後高雄市社會局有來看，估計燒毀損失約新臺幣（下同）
      60萬元，其中房子修理費用約需要30萬元，房間內之物品
      也都全部燒毀，損失約15萬元，另外，房子的水泥都剝落
      了，鋼筋也都露出來，掉下來的灰約有一卡車等語明確（
      見原審卷第90頁至第95頁參照）。
（三）高雄縣鳳山市○○街160 巷31號係乙○○所有，為鋼筋混
      凝土，三層樓建築物，供住家用，有高雄縣鳳山地政事務
      所94年5 月13日鳳地所一字第0940005208號函檢送鳳山市
      ○○街160 巷31號之建物電子登記謄本1 份在原審卷第35
      頁、第36頁足考，該建物於案發時供被告、乙○○及子女
      居住，為現供人使用之住宅無誤。
（四）本件火災經高雄縣政府消防局火災調查課調查結果，研判
      起火原因為人為縱火，起火處為1 樓西側神桌處、2 樓南
      側臥室衣櫥處及3 樓北側臥室，而燃燒後之狀況為建築物
      北面3 樓外牆上方燻黑、1 樓西側處神桌部分燒碳化、2
      樓南側臥室之衣櫥內部燒燬、3 樓北側臥室內部物品全部
      燒燬，至建築物結構本體則完好，有該局火災調查報告書
      摘要、火災現場勘查人員記錄、火災現場勘查記錄及原因
      判斷、火災出動觀察記錄、談話筆錄、火災現場平面及物
      品配置圖、現場照片12張等在卷可據（見警卷第6 頁至第
      18頁），亦與證人乙○○上揭結證情節大致相符。參以若
      如被告所述1 、3 樓並非其所縱火，則3 處起火點既不相
      連貫，卻幾乎同時間接續起火，時間上未免過於巧合，顯
      見本案1 、2 、3 樓起火處均係被告縱火，應屬無疑。
（五）被告明知在住宅內點火燃燒1 樓雜物、2 樓衣物及3 樓衣
      物、書籍，極易延燒住宅，竟仍於住宅內1 、3 、2 樓接
      續放火，且造成住宅內北面3 樓外牆上方燻黑、1 樓西側
      處神桌部分燒碳化、2 樓南側臥室之衣櫥內部燒燬、3 樓
      北側臥室內部物品全部燒燬之嚴重程度，有卷附照片12張
      在警卷第6 頁至第8 頁可稽，且被告於本院審理時亦供稱
      ：我好幾次警告過我先生，說我哪天會做讓他後悔的事情
      等語（見本院卷第58頁），益徵被告放火時之心情非常氣
      憤，且被告於1 、2 、3 樓均有點火，堪認被告確有放火
      燒燬上開住宅之故意，而非僅欲燒燬其衣物而已。
（六）綜上所述，足見被告上開辯解，均係事後卸責之詞，不足
      採信。本件事證明確，被告公共危險犯行，洵堪認定。
三、按刑法第173 條第1 項放火燒燬現有人使用之住宅罪，其直
    接被害法益，為一般社會之公共安全，雖同時侵害私人之財
    產法益，但仍以保護社會公安法益為重，況放火行為原含有
    毀損性質，而放火燒燬現供人使用之住宅罪，自係指供人居
    住房屋之整體而言，應包括牆垣及該住宅內所有設備、傢俱
    、日常生活上之一切用品。故一個放火行為，若同時燒燬住
    宅與該住宅內所有其他物品，無論該其他物品為他人或自己
    所有，與同時燒燬數犯罪客體者之情形不同，均不另成立刑
    法第175 條第1 項或第2 項放火燒燬住宅以外他人或自己所
    有物罪（最高法院79年臺上字第1471號判例參照）。次按，
    刑法第173 條第1 項之放火行為，係指已實施點燃引火之媒
    介物，足以導致目的物之燃燒而言，如已實施放火行為，而
    未使房屋達到喪失效用之程度者，即屬放火未遂。本件被告
    甲○○○以一放火行為著手燒燬被害人乙○○所有之上開住
    宅及住宅內之物品，惟因被害人及時報警滅火，使上開住宅
    僅受有前揭損壞及住宅內之前揭物品燒燬，尚未使該住宅喪
    失其效用，核被告所為，係犯刑法第173 條第3 項、第1項
    之放火燒燬現供人使用之住宅未遂罪。被告基於一放火燒燬
    住宅之故意，於同一時、地接續在住宅內1 、3 、2 樓放火
    ，係以一行為侵害同一法益，為接續犯。被告著手本件放火
    行為之實施而不遂，為未遂犯，應依刑法第26條前段規定，
    減輕其刑。又被告於原審審理中，經原審依職權將被告送請
    長庚紀念醫院高雄分院為精神鑑定，該院綜合被告個人生活
    史、家族史、生病史，透過一般身體檢查、神經系統檢查及
    精神狀態檢查，並進行被告心理測驗，鑑定結果認為被告案
    發時，精神狀態並未達精神耗弱或心神喪失之程度，有該院
    94年10月19日（94）長庚院高字第461601號函附被告之精神
    鑑定報告書1 份在原審卷第72頁至第77頁可稽，足見由被告
    行為時之認知、決意而行為之客觀事實及上開專門機構之精
    神鑑定結果觀之，應認其於行為時，對外界事務尚未失卻其
    正確理會、判斷及控制行為之能力，即未達心神喪失或精神
    喪失或精神耗弱之程度，故無從依刑法第19條規定減輕其刑
    ，併此敘明。
四、原審及本院辯護人另為被告辯護稱：被告並無前科記錄，素
    行良好，被害人亦表示原諒被告，且被告本身患有憂鬱症方
    面之精神疾病，又與其夫感情不睦達40年之久，長期隱忍，
    一時失慮，誤蹈法網，請依刑法第59條規定減輕其刑等語。
    惟按刑法第59條之酌量減輕其刑，必於犯罪之情狀，在客觀
    上足以引起一般同情，認為即予宣告法定低度刑期，猶嫌過
    重者，始有其適用，至於被告無前科，素行端正，子女眾多
    等情狀，僅可為法定刑內從輕科刑之標準，不得據為酌量減
    輕之理由（最高法院51年台上字第899 號判例意旨參照）。
    查本案被告雖與其夫乙○○平日即感情不睦素有嫌隙，且當
    日係被告欲與乙○○洽談，而乙○○不願搭理之情況下始心
    生不滿而縱火，被告曾有自殺之紀錄等情，業據證人乙○○
    於本院審理時結證屬實（見本院卷第54頁），惟被告放火當
    時，既明知其家人均在上開住宅內，卻仍率予決意縱火燒燬
    住宅，且接續於1 、3 、2 樓3 處點火引燃，不惟惡性非輕
    ，且對家人之生命財產安全及社會公共安全之危害甚鉅，尚
    難認被告之犯罪情狀於客觀上有何足以引起一般同情之處，
    應認被告尚無前揭酌減事由之適用，核此敘明。
五、又按刑法第271 條殺人罪之成立，須於實施殺害行為時，即
    具有使人喪失生命之故意，或行為人預見他人可能因其行為
    而致死亡，竟而實施其行為，致生死亡之結果，且此事實之
    發生並不違背行為人之本意。經查，被告於住宅內放火時，
    被告之夫、女兒及外孫雖均在該住宅內，但該時被告之夫、
    女兒及外孫係在房內看電視，已經證人乙○○於原審審理中
    結證屬實（見原審卷第93頁），是被告既非趁住宅內之家人
    均已入睡之際放火，且被告之夫、女兒及外孫亦無不能自由
    行動之情形，復被告放火後，被告之夫、女兒可立即發現並
    報由消防人員前來滅火，足認被告實無放火燒死被告之夫、
    女兒及外孫之意，準此，尚難認其於放火之初即有致人於死
    之故意，況放火燒燬現供人使用之住宅並不當然產生致人於
    死之結果，又依上情，衡諸社會常情與經驗法則，亦難遽推
    被告於行為當時能預見放火燒燬現供人使用之住宅必致屋內
    之人於死結果之發生且不違背被告之本意，是被告上開所為
    與殺人罪之構成要件尚屬有間，附此敘明。
六、原判決以被告甲○○○罪證明確，因予適用刑法第173 條第
    3 項、第1 項、第26條前段、第38條第1 項第2 款之規定，
    並爰審酌被告在住宅內故意點火，極易引燃蔓延而造成人員
    重大傷亡及財產嚴重損害，竟僅因與其夫洽談未果致心生不
    滿，率意著手放火，對社會公共安全之危害至鉅，惟念及其
    並無前科，素行良好，有臺灣高等法院被告前案紀錄表1份
    在卷可參，又上揭住宅並未完全燒燬，且被告於犯罪後坦承
    部分犯行，被害人亦表示原諒被告等一切情狀，量處有期徒
    刑3 年8 月；且敘明被告持以點火之打火機1 只，為被告所
    有，且係供犯罪所用之物，雖未扣案，但不能證明業已滅失
    ，爰依刑法第38條第1 項第2 款規定宣告沒收。其認事用法
    核無違誤，所處之刑亦屬允當。被告上訴意旨，否認故意縱
    火燒毀住宅，指摘原判決不當，為無理由，應予駁回。
據上論斷，應依刑事訴訟法第368條，判決如主文。
本案經檢察官張其主到庭執行職務。
中    華    民    國    95    年    4     月    24    日
                  刑事第二庭    審判長法  官  林正雄
                                      法  官  陳啟造
                                      法  官  黃壽燕
以上正本證明與原本無異。
如不服本判決應於收受本判決後10日內向本院提出上訴書狀，其
未敘述上訴理由者，並得於提起上訴後10日內向本院補提理由書
狀（均須按他造當事人之人數附繕本）「切勿逕送上級法院」。
中    華    民    國    95    年    4     月    24    日
                                      書記官  王婉蓉
附錄本判決論罪科刑法條：
刑法第173 條
  放火燒燬現供人使用之住宅或現有人所在之建築物、礦坑、火
  車、電車或其他供水、陸、空公眾運輸之舟、車、航空機者，
  處無期徒刑或7 年以上有期徒刑。
  失火燒燬前項之物者，處1 年以下有期徒刑、拘役或500 元以
  下罰金。
  第1 項之未遂犯罰之。
  預備犯第1 項之罪者，處1 年以下有期徒刑、拘役或300 元以
  下罰金。


司法院資訊處製作；財團法人民間司法改革基金會備份。
